【裁判字號】    98,台上,4144
【裁判日期】    980723
【裁判案由】    偽造文書
【裁判全文】
最高法院刑事判決            九十八年度台上字第四一四四號
上  訴  人  甲○○（原名游啟文）
選任辯護人  楊貴森律師
上  訴  人  乙  ○
上列上訴人等因國慶工程股份有限公司自訴偽造文書案件，不服
台灣高等法院中華民國九十八年五月二十日第二審更審判決（九
十八年度上更(一)字第九九號，自訴案號：台灣台北地方法院九十
年度自字第八九四號），提起上訴，本院判決如下：
    主  文
上訴駁回。
    理  由
按刑事訴訟法第三百七十七條規定，上訴於第三審法院，非以判
決違背法令為理由，不得為之。是提起第三審上訴，應以原判決
違背法令為理由，係屬法定要件。如果上訴理由書狀並未依據卷
內訴訟資料，具體指摘原判決不適用何種法則或如何適用不當，
或所指摘原判決違法情事，顯與法律規定得為第三審上訴理由之
違法情形，不相適合時，均應認其上訴為不合法律上之程式，予
以駁回。本件原審經審理結果，認為上訴人甲○○（原名游啟文
）、乙○共同行使偽造私文書犯行，罪證明確，因而撤銷第一審
關於上訴人二人所為科刑部分之判決，經比較刑法之新舊規定後
，改判依行為時即修正前刑法連續犯、牽連犯規定，從一重仍均
論處上訴人二人共同連續行使偽造私文書，足以生損害於他人罪
刑。已詳敘其調查、取捨證據之結果及憑以認定犯罪事實之心證
理由。並就上訴人二人否認之供詞及其等所辯各語認非可採，予
以論述。從形式上觀察，原判決關於此部分要無足以影響判決結
果之違法情形存在。又第三審為法律審，應依第二審判決所確認
之事實為基礎，據以判斷第二審判決是否違背法令。甲○○上訴
意旨略以：(一)、原判決主文論甲○○以共同連續行使偽造私文書
，足以生損害於他人罪，但事實欄未記載甲○○之行為有無足生
損害於公眾或他人，另原判決主文宣告「偽造之署押沒收」，但
未詳細諭知沒收「何人」或「何單位」之署押，事實欄亦未詳細
認定，且未記載「足生損害於公眾或他人」之構成要件，有判決
不備理由之違法。(二)、原判決認定上訴人二人共同詐欺取財，就
有利於甲○○之證據不加採納，但未說明不予採納之理由，有適
用法則不當之違誤。證人黃江泉係自訴人國慶工程股份有限公司
（下稱國慶公司）之代表人，原判決僅以黃江泉之陳述，未調查
其陳述之真實性，逕認上訴人二人有共同詐欺取財之犯行，顯有
應於審判期日調查之證據而未予調查之可議。證人周毅於第一審
審理時證稱：「開始談借款時，甲○○不在場，但是我判斷他應
該知情」，顯然以周毅個人推測之詞作為認定上訴人詐欺取財之
憑據，仍有適用法則不當之違法。乙○上訴意旨略稱：(一)、我國
駐奈及利亞代表處民國九十一年八月六日函及奈及利亞國家安全
局總局長之鑑定查證覆函，暨我國奈及利亞代表處九十二年十月
七日函與奈及利亞國家安全局總部查證覆函，欠缺可信性，原判
決認有證據能力，有違證據法則。另原判決認定乙○所提出之「
奈及利亞國會參議院奈及利亞聯邦政府不可撤銷暨無條件電匯付
款證明書」、「奈及利亞中央銀行展延止付命令通知書」、「奈
及利亞聯邦政府奈及利亞國家石油公司合約授與證明書」、「奈
及利亞存款保險公司保險證書」、「奈及利亞完稅證明書」均屬
偽造一節，亦與證據法則相違背。(二)、原判決認定乙○施用詐術
欺罔國慶公司，顯屬判決理由矛盾。(三)、原判決先認上訴人二人
有詐欺取財之犯意聯絡與行為分擔，共同以甲○○所簽發之三張
本票欺罔國慶公司，嗣又依周毅之陳述認定乙○不知情，顯有判
決理由前後矛盾之違失。(四)、原判決對證人黃江泉、周毅二人有
利於乙○之陳述，未說明不足採信之理由，逕認乙○有共同詐欺
取財之犯行，顯有判決不備理由之違法。(五)、原判決雖認定乙○
與梁田、甲○○共同詐騙國慶公司美金五萬元，但未於理由內記
載其認定乙○知情之證據及得心證之理由，應有判決不依憑證據
與理由不備之違法各云云。惟查：(一)、原判決業於理由內敘明我
國駐奈及利亞代表處九十一年八月六日函及奈及利亞國家安全局
總局長之鑑定查證覆函，暨我國奈及利亞代表處九十二年十月七
日函與奈及利亞國家安全局總部查證覆函，乃法院為調查本件由
上訴人二人所提出之相關文件是否係奈及利亞政府所核發，依職
權函請外交部代為向奈及利亞代表處層轉奈及利亞國家安全局查
證，因本件相關奈及利亞國家石油公司、奈及利亞存款保險公司
、奈及利亞稅捐處等文件影本，形式上係由奈及利亞政府所核發
，該等文件真實性如何，是否確係由奈及利亞政府等相關機構依
職權所核發，均應向奈及利亞官方查詢，無法如同一般案件，可
逕向本國主管機關函查，或直接傳喚證人訊問調查，故經由外交
部函請駐奈及利亞代表處層轉奈及利亞國家安全局查詢，上開函
件既為本國駐奈及利亞代表處人員循公務管道向奈及利亞國家安
全局查詢所得之覆函，另查我國駐奈及利亞代表處人員與上訴人
二人並不認識，又無怨隙，其為上開查詢，係應外交部之指示，
是於製作其查詢所得答覆之函文時，亦無偏頗，或匿飾增減之虞
，上開函件文書，乃認屬於「於可信之特別情況下所製作之文書
」，自得作為證據，並據以認定「奈及利亞國會參議院奈及利亞
聯邦政府不可撤銷暨無條件電匯付款證明書」、「奈及利亞中央
銀行展延止付命令通知書」、「奈及利亞聯邦政府奈及利亞國家
石油公司合約授與證明書」、「奈及利亞存款保險公司保險證書
」、「奈及利亞完稅證明書」均屬偽造。其所為關於此部分之論
斷，核無違法可言。乙○上訴意旨(一)所指，自非適法之第三審上
訴理由。(二)、原判決事實已認定並載明上訴人二人行使偽造私文
書，「生損害於國慶公司」，甲○○上訴意旨(一)並非確實依據卷
內訴訟資料而為具體指摘，不能認已具備適法上訴第三審之形式
要件。另原判決主文雖漏載「何人」或「何單位」之署押應予沒
收，不無微瑕，然因上開文件之署押可得確定，顯然於判決之結
果不生影響，依刑事訴訟法第三百八十條規定，自無許資為合法
上訴第三審理由之餘地，甲○○上訴意旨(一)執此而為指摘，尚難
認係合法之第三審上訴理由。至上訴人二人其餘上訴意旨，則係
就屬原審採證認事職權之適法行使及原判決已說明事項，徒憑己
見，任意指摘為違法，且仍為單純事實之爭執，亦難謂已符合適
法之第三審上訴要件。依上揭說明，上訴人二人關於行使偽造私
文書部分之上訴違背法律上之程式，應予駁回。(三)、裁判上一罪
之重罪部分得上訴第三審法院，其輕罪部分雖不得上訴於第三審
法院，依審判不可分之原則，第三審法院亦應併予審判，但以重
罪部分之上訴合法為前提，如該重罪部分之上訴為不合法，第三
審法院應從程序上予以駁回，而無從為實體上判決，對於輕罪部
分自亦無從適用審判不可分之原則，併為實體上審判。本件原判
決認上訴人二人雖尚牽連犯其餘上訴意旨所涉連續詐欺取財部分
，然均屬刑事訴訟法第三百七十六條第四款所列之罪，本不得上
訴於第三審法院，而其牽連之前開重罪部分，本院既應從程序上
駁回，則此等部分之上訴（指甲○○上訴意旨(二)、乙○上訴意旨
(二)至(五)）均為法所不許，俱應駁回之。
據上論結，應依刑事訴訟法第三百九十五條前段，判決如主文。
中    華    民    國  九十八  年    七    月  二十三  日
                      最高法院刑事第四庭
                          審判長法官  張  淳  淙
                                法官  劉  介  民
                                法官  蔡  彩  貞
                                法官  林  俊  益
                                法官  陳  世  雄
      本件正本證明與原本無異
                                      書  記  官
中    華    民    國  九十八  年    七    月  二十八  日
                                                    M


司法院資訊處製作；財團法人民間司法改革基金會備份。
